臺灣高等法院民事判決　　　　　　　　 94年度重上字第409號
上　訴　人　甲○○
訴訟代理人　沈宏裕律師
複代　理人　余忠益律師
被上　訴人　乙○○
　　　　　　丙○○
共　　　同
訴訟代理人　吳忠德律師
上列當事人間給付違約金事件，上訴人對於中華民國94年6月24
日台灣台北地方法院93年度重訴字第1352號第一審判決提起上訴
，本院於96年7月24日言詞辯論終結，判決如下：
    主      文
上訴駁回。
第二審訴訟費用由上訴人負擔。
    事實及理由
一、上訴人起訴主張：兩造於民國（下同）92年1月12日簽訂「
    租賃權讓與契約書」（下稱系爭契約），由伊以新台幣（下
    同）350萬元之代價 ，向被上訴人購買其等向台北大眾捷運
    股份有限公司（下稱捷運公司）所承租之台北市○○○路○
    段50-1號地下街商場之3號店舖（下稱系爭3號店舖），及台
    北地下街（即鄭州路地下街）服飾第4區店舖（下稱系爭第4
    區店舖） 之租賃權，伊於簽約同時已支付買賣價金330萬元
    ，餘款20萬元俟被上訴人辦妥系爭店舖租賃權承租人名義變
    更後給付。詎被上訴人收受價金後，即藉故拖延，遲不願協
    同辦理系爭店舖租賃權變更登記，經伊多次催促下，被上訴
    人始於92年4月間將系爭第4區店舖租賃權辦理變更登記（即
    被上訴人丙○○轉讓其股權予伊） ，然其等就系爭3號店舖
    租賃權部分，迄未履行辦理變更登記。依台北市政府聯合經
    營管理機制中「集結戶數愈多，優先選擇經營位置」之配置
    原則，為取得較佳之經營位置，伊所屬樂大股份公司（下稱
    樂大公司）須再爭取1戶承租戶 ，始能取得優先選位之權利
    ，而地下街承租戶只能加入一公司成為股東，不得同時加入
    其他公司成為股東，故兩造簽訂系爭契約之真意，係由伊以
    350萬元為代價，換取被上訴人乙○○於伊集結系爭3號店舖
    區之承租戶時，無條件以承租戶之身分加入伊所屬樂大公司
    成為股東，以及被上訴人乙○○於樂大公司與台北市政府簽
    訂租賃契約後，將表彰租賃權之股權移轉予伊，使伊順利取
    得第6位承租戶 ，得以優先選擇經營位置，因此被上訴人乙
    ○○自應退出所屬之忠孝站前股份有限公司（下稱忠孝站前
    公司），並加入樂大公司。惟被上訴人乙○○遲未依約加入
    樂大公司成為該公司股東，伊為順利取得第6位承租戶 ，遂
    著手代被上訴人乙○○將其所屬忠孝站前公司股權先移轉予
    同一公司股東即訴外人吳祺亮，再向樂大公司辦理入股手續
    ，然被上訴人乙○○竟出具委託授權書予忠孝站前公司負責
    人王世斌，表示其未授權他人處理股權轉讓之事宜，並去函
    捷運公司，表示其依附於忠孝站前公司，非屬樂大公司股東
    云云。被上訴人乙○○上開行為，顯屬阻撓伊辦理租賃權變
    更登記 。而台北市政府於93年12月3日已與各公司訂定店舖
    租賃契約，伊已無法透過集結被上訴人乙○○成為樂大公司
    股東之方式，選擇較佳之經營位置，被上訴人乙○○已陷於
    給付不能，縱非給付不能，亦屬給付遲延，該遲延給付亦已
    無實益，應負違約責任。又被上訴人就系爭3號店舖及系爭
    第4區店舖係採包裹交易，系爭契約之給付標的實不可分，
    為不可分之債 ，被上訴人2人應負連帶責任，為此依系爭契
    約第7條之約定，請求被上訴人連帶賠償伊買賣總價款3倍之
    違約金 。爰聲明：被上訴人應連帶給付上訴人1,050萬元，
    並自起訴狀繕本送達翌日起至清償日止，按年息5%計算之利
    息。
二、被上訴人則以：系爭3號店舖係被上訴人乙○○向捷運公司
    所承租，依雙方間租賃契約書之約定，非得捷運公司同意，
    不得將系爭店舖租賃權轉讓予他人，上訴人係樂大公司負責
    人，對此知之甚稔，然其對伊等表示有辦法使捷運公司同意
    系爭店舖租賃權之移轉，伊等相信上訴人之說詞，乃與之簽
    訂系爭契約，嗣上訴人未能協助取得捷運公司之同意，致系
    爭3號店舖租賃權未能完成移轉 ，非伊等拖延所致，伊等並
    無歸責事由，自無庸負違約責任；又系爭契約所讓與標的乃
    系爭店舖租賃權，而非伊等所屬公司之股權，被上訴人乙○
    ○並無阻撓上訴人辦理系爭店舖租賃權變更登記之行為。又
    被上訴人丙○○所有系爭第4區店舖租賃權係向台北市市場
    管理處（下稱市場管理處） 所承租，與系爭3號店舖租賃權
    情形不同，被上訴人丙○○自可自由移轉該部分之租賃權，
    而被上訴人丙○○當時因念及與上訴人間之情誼關係，乃同
    意將其所屬華熙公司股權一併移轉予上訴人，非得以此認租
    賃權與股權同屬一事。本件被上訴人丙○○既已完成系爭店
    舖租賃權之移轉，自無違約情事，上訴人請求伊等連帶賠償
    契約總價3倍之違約金，顯無理由，且依系爭契約第1條約定
    ，本件讓與標的分別為系爭3號店舖及系爭第4區店舖之租賃
    權，為各自成立租賃權讓與之法律關係，伊等並無互相擔保
    之意思，無須連帶負責。況上訴人僅給付330萬元 ，尚有尾
    款20萬元未付，卻以350萬元為違約金之計算基礎 ，不僅違
    反情理，其金額亦屬過高等語，資為抗辯。
三、原審駁回上訴人之請求，上訴人不服，提起上訴，並於本院
    聲明：(一)原判決廢棄。(二)被上訴人應連帶給付上訴人1,050
    萬元，並自起訴狀繕本送達之翌日起至清償日止，按年息5%
    計算之利息。(三)願供擔保，請准宣告假執行。被上訴人則聲
    明：(一)上訴駁回。(二)如受不利判決，願供擔保請准宣告免為
    假執行。
四、兩造不爭執之事項：
  (一)兩造於92年1月12日簽訂系爭契約，約定上訴人以350萬元之
    代價，向被上訴人購買系爭3號店舖、第4區店舖之租賃權。
  (二)上訴人於簽約同時交付330萬元予被上訴人 ；被上訴人丙○
    ○已於92年4月間已辦畢系爭第4區店舖租賃權之變更登記，
    系爭3號店舖租賃權部分，迄未完成變更登記。
  (三)系爭契約書係由上訴人提供，上訴人原欲購買者僅系爭3號
    店舖租賃權。系爭第4區店舖位於鄭州路地下街 ，離台北車
    站較遠，上訴人原不願承買此店舖租賃權，經被上訴人乙○
    ○表示，二者之租賃權為包裹交易，上訴人始同意將之列入
    系爭契約之交易標的。
  (四)被上訴人乙○○原就系爭3號店舖與捷運公司訂立「台北市
    ○○地○街店舖租賃契約書」，契約期間自91年7月1日至94
    年7月1日，契約約定除捷運公司書面同意外，被上訴人乙○
    ○不得將租賃物之全部或一部轉租，此為兩造簽立契約時所
    知悉之事實。嗣站前地下街商場於93年11月20日由市場管理
    處接管，並由市場管理處與安置戶組成之公司名義於94年2
    月間換訂「台北市○○地○街商場店舖租賃契約書」，換約
    後租約主體為「公司」（即集結團體）與「台北市政府」。
  (五)台北市○○○地○街之管理，係採取由安置戶集結聯合經營
    之模式，即個別安置戶應先整合成數個集結團體，再由該等
    集結團體與台北市政府簽約承租店舖，而集結承租戶之戶數
    較多之整合團體，得優先選擇經營位置，又每一個安置戶僅
    得加入一個集結團體，不得重複加入其他公司。於91年下半
    年時，地下街有樂大公司、有恆地下街股份有限公司及忠孝
    站前公司3大集結團體 ，上訴人為樂大公司之負責人，被上
    訴人乙○○自系爭契約訂立迄今均為忠孝站前公司之股東。
  (六)上開3公司已按各自所代表舖位承租戶戶數多寡決定經營位
    置，並於93年12月3日與台北市政府訂立店舖租賃契約。
五、本件上訴人主張：兩造簽訂系爭契約之真意係以股權移轉之
    方式以達租賃權之轉讓，即被上訴人乙○○應退出忠孝站前
    公司，並加入伊所屬之樂大公司成股東，而被上訴人乙○○
    於樂大公司與台北市政府簽訂租賃契約時，將表彰租賃權之
    股權時移轉予伊，使伊順利取得第6位承租戶 ，以優先選擇
    經營位置，惟被上訴人乙○○拒絕加入樂大公司，復出具委
    託授權書予忠孝站前公司負責人王世斌，表示其未授權他人
    處理股權轉讓之事宜，並去函捷運公司，表示其係依附於忠
    孝站前公司，非屬樂大公司股東云云。被上訴人乙○○上開
    行為，顯屬阻撓伊辦理租賃權變更登記而有違約之事實。為
    此依系爭契約第7條之約定，請求被上訴人連帶賠償1,050萬
    元本息，然為被上訴人所否認，並以上開情詞置辯，是本件
    應審酌者厥為：(一)被上訴人依系爭契約應負之給付內容為何
    ？被上訴人乙○○有無退出忠孝站前公司並加入樂大公司之
    義務？（即租賃權之轉讓是否以同時讓與股權為必要）？(二)
    被上訴人乙○○有無阻撓上訴人辦理系爭3號店舖租賃權變
    更登記，其未協同上訴人辦理系爭3號店舖租賃權移轉登記
    ，是否有違約情事？(三)被上訴人應否連帶負給付違約金之責
    任？茲分述如下：
(一)、被上訴人依系爭契約應負之給付內容為何？被上訴人乙○○
    有無退出忠孝站前公司並加入樂大公司之義務（即租賃權之
    轉讓是否以同時讓與股權為必要）？
(1)、上訴人主張：兩造間簽訂系爭契約之真意，係由伊以350萬
    元為代價，換取被上訴人乙○○於伊集結第3號店舖承租戶
    時，無條件以承租戶之身分加入伊所屬樂大公司成為股東，
    以及被上訴人乙○○於樂大公司與台北市政府簽訂租賃契約
    時，其可將表彰租賃權之股權移轉予伊，以達租賃權轉讓之
    目的云云。
(2)、經查：依系爭契約書記載：「立買賣契約書人：受讓人甲○
    ○（以下簡稱甲方），出讓人乙○○、丙○○（以下簡稱乙
    方），茲就債權讓與事實訂立本件契約條款如左 ：第1條債
    權讓與標的：乙方向台北市政府捷運公司承租，座落於台北
    市○○○路○段50之1號地下街（即站前地下街）商場店舖3
    安置戶：原中華商場義棟東樓41號抽籤編號1019依捷運公司
    實際安置現況為主。台北地下街（即鄭州路地下街）服飾4
    區1戶。第2條讓與價金：讓與價款總金額為350萬元。第3條
    付款方式：第1次款330萬元 ，92年1月12日本契約成立同時
    甲方交付第1次款，乙方照數親收，不另立據。第2次款：20
    萬元，於乙方向台北市政府捷運公司辦畢承租人名義為甲方
    指定人後甲方同時付清。 …第4條移轉占有：乙方應於台北
    市政府捷運公司承租第1條標的點交乙方占有後3日內移交由
    甲方占有管業，並定現場為點交地點。第6條約定事項：…
    (一)乙方保證本租賃權讓與絕無一權利數賣情事，否則願負詐
    欺罪責，絕無異議。(二)乙方應將台北市政府捷運公司同意第
    1條標的轉租之書面文件及其他證明租賃權之文件交付受讓
    人，並應告以關於主張該債權所必要之一切情形…(六)乙方應
    協同甲方向台北市政府捷運公司辦理第1條標的租賃權登記
    予甲方…。第8條管轄法院：凡因本租賃權讓與而涉訟者，
    雙方同意由台灣台北地方法院管轄」等語，有系爭契約書在
    卷可稽（原審卷第9-11頁）。是依系爭契約之約定，被上訴
    人應給付內容為：將被上訴人向捷運公司所承租之系爭店舖
    點交予上訴人、將捷運公司同意轉租之書面文件及其他證明
    租賃權之文件交付上訴人、協同上訴人向捷運公司辦理系爭
    店舖之租賃權登記予上訴人。準此，系爭契約所讓與標的乃
    系爭店舖之租賃權，並非被上訴人乙○○忠孝站前公司之股
    權，而股權與租賃權之移轉為不同法律關係，難認系爭租賃
    權讓與契約之標的包含股權之移轉，故被上訴人乙○○並無
    退出忠孝站前公司並加入樂大公司之義務，亦即租賃權之轉
    讓並非以同時讓與股權為必要。
(3)、上訴人舉原證15號（原審卷第131頁）之台北市○○地○街
    場地租用合作社函，主張租賃權之移轉即是股權之移轉、辦
    理承租權移轉必須辦理股權移轉云云。惟查上開台北市○○
    地○街場地租用合作社函發文之日期為94年3月1日，此顯係
    與市場管理處換約（詳後述）後所為之解釋，此與兩造簽訂
    系爭契約時，出租人為捷運公司之情形不同，是上訴人援引
    上開函文為此部分之主張，應屬無據。
(4)、上訴人另舉其與胡律明所簽訂之租賃權買賣契約（本院卷第
    181-184頁）與本件租賃權買賣契約雷同 ，而胡律明既已履
    約，將股權一併移轉，被上訴人乙○○自應比照辦理云云。
    惟查，上訴人與被上訴人乙○○或胡律明所簽訂之租賃權買
    賣契約書，皆未載明讓與租賃權須移轉股權，此亦為上訴人
    所自認。是胡律明履約情形，僅係其上訴人間之協議，無從
    據此拘束被上訴人乙○○； 再者，上訴人係92年4月29日與
    胡律明簽訂租賃權買賣契約，然胡律明卻遲至93年4月7日始
    將股權轉讓與訴外人吳祺亮，有股權轉讓契約書可稽（本院
    卷第188頁） ，若租賃權之移轉當然包含股權，胡律明自無
    庸另行簽立股權讓渡書之必要 ，然其卻於簽約1年後又另簽
    立上開股權轉讓契約書等情，顯違常情；又其等於93年4月7
    日已為股權之移轉，何以捷運公司遲至94年1月5日始同意胡
    律明加入樂大公司並退出忠孝公司，可見其間確有不尋常之
    處，又觀其等文件往來，尚須副知台北市市議員（本院卷第
    195頁） ，可見上訴人與胡律明間之股權移轉事件，係非常
    態交易，無從作為本件讓與租賃權之參考；況證人王世斌於
    原審即已證稱：「胡律明之履約事例，乃係因捷運公司受市
    議員施壓，不得不辦理」等語（原審卷第185頁） ，益證上
    訴人所引上開胡律明履約情形，乃係特例而與本件情形不同
    ，是上訴人援引該例，主張租賃權移轉必須將股權一併移轉
    ，被上訴人乙○○應比照該例辦理云云，殊不足採。
(5)、上訴人另主張：系爭契約之解釋不應拘泥使用之文字，而應
    應探求當事人真意云云。惟查「解釋契約，固須探求當事人
    立約時之真意，不能拘泥於契約之文字，但契約文字業已表
    示當事人真意，無須別事探求者，即不得反捨契約文字而更
    為曲解」，有最高法院著有17年度上字第1118號判例可參。
    是則意思表示之解釋，應以當事人所立文字之表達本身有文
    義不明確之處為前提，方有在立約文字之外另行衡諸立約當
    時之時空環境，及其他一切證據資料而作補充解釋之必要。
    細譯系爭契約之內容及契約文字，無論是其契約名稱、前言
    及其內容等約定，皆已經明白表示系爭契約書所載約定移轉
    之標的，乃系爭店舖之租賃權，而非股權，並無任何意思表
    示不明確之處，自無另行探求當事人真意之必要，是上訴人
    上開主張，亦非可取。
(6)、上訴人又主張：被上訴人丙○○係以股權移轉之方式以達系
    爭第4區店舖之租賃權轉讓之目的，足以證明系爭3號店舖租
    賃權應係以此方式移轉云云。惟查，鄭州路地下街安置戶自
    始即由市場管理處管理，市場管理處曾於89年間制定「台北
    市○○街地○街出租管理暫行要點」 ，依該要點第3條規定
    ，鄭州街地下街安置戶應推派代表人推籤配置並於完成商業
    登記或公司登記後，直接與市場管理處簽約，有上開暫行要
    點附卷可稽（本院卷第330-336頁），此與系爭3號店舖租賃
    權於94年2月換約至市場管理處之前 ，均以個人名義與捷運
    公司所簽約之模式不同；市場管理處嗣與安置戶組成之公司
    名義簽立店舖租賃契約後，始有股權移轉問題，而鄭州路地
    下街之租賃權，既非依上開模式處理安置戶租賃權，自無所
    謂租賃權移轉應搭配股權移轉之問題。再者，系爭買賣標的
    為租賃權，已如前述 ，被上訴人丙○○將系爭第4區店舖租
    賃權移轉後，已無持有股權必要，遂同意上訴人之請求，將
    股權一併辦理移轉，已據被上訴人陳明在卷（原審卷第51頁
    ）。上訴人援引爭第4區店舖之租賃權及股權均完成移轉予
    上訴人，而推論系爭契約關於系爭3號店舖租賃權亦應以此
    方式移轉云云，殊非可取。
(二)、被上訴人有無違約情事而應負連帶賠償責任？
(1)、上訴人主張：被上訴人乙○○未依約加入樂大公司成為該公
    司股東，至今仍為忠孝站前公司之股東，故至93年12月3日
    系爭第3號店鋪區之各集結團體均已分別與台北市政府重新
    簽約，伊已確定不可能集結被上訴人乙○○成為樂大公司股
    東，取得較佳之經營位置，被上訴人乙○○未依約成為樂大
    之股東，已陷於給付不能；縱令非給付不能，而屬給付遲延
    ，該遲延給付亦已無實益云云。經查，被上訴人乙○○就
    系爭3號店舖租賃權部分 ，其原係與捷運公司訂立台北市○
    ○地○街店舖租賃契約，該契約第2條約定，其期間自91年7
    月1日起至94年7月1日止 ；第7條第3項約定除捷運公司書面
    同意外，被上訴人乙○○不得將租賃物之全部或一部轉租等
    情，有地下街店舖租賃契約書附卷可稽（原審卷第53-66頁
    ）。依系爭契約第6條(二)記載：「乙方 （即被上訴人）應將
    台北市政府捷運公司同意第1條標的轉租之書面文件及其他
    證明租賃權之文件交付受讓人…」等語。而本件系爭契約書
    係由上訴人所提供，故上訴人於訂立系爭契約時已知悉系爭
    店舖租賃權非經捷運公司同意不得轉讓，已無疑義。另依該
    契約第6條(六)記載：「乙方 （即被上訴人）應協同甲方（即
    上訴人 ）向台北市政府捷運公司辦理第1條標的租賃權登記
    予甲方…」等語，可見上訴人僅要求被上訴人配合上訴人即
    可，就系爭店舖租賃權移轉事宜，上訴人實居於主導地位，
    因此被上訴人抗辯：上訴人將為伊等處理捷運公司同意轉租
    事宜，伊等只需配合相關程序即可等語，應係屬實而可採信
    ，則上訴人未能協助取得捷運公司之同意，致被上訴人暫未
    將系爭3號店舖租賃權辦理移轉 ，顯無可歸責之事由。又
    站前地下街商場於93年11月底移轉至市場管理處接管，並由
    市場管理處與安置戶組成之公司名義於94年2月份換訂 「台
    北市○○地○街商場店舖租賃契約書」，換約後租約主體為
    「公司」（即集結團體）與「台北市政府」等情（原審卷第
    141-155頁） ，均為兩造所不爭執；而系爭店舖管理權移交
    至市場管理處，由市政府名義與公司名義之承租人簽約，並
    於94年2月換約完成 ，已可透過公司股東身分更迭而進行租
    賃權之轉讓等 。被上訴人於原審已表示願移轉系爭3號店舖
    租賃權等情（原審卷第103頁），復於94年4月間以存證信函
    通知上訴人辦理偕同辦理租賃權變更，抑有進者，被上訴人
    乙○○於原審判決後 ，仍於94年8月間再度通知上訴人儘速
    出面協同辦理租賃權移轉程序等事宜，有被上訴人提出之存
    證信函影本在卷可稽（原審卷第193- 194頁、本院卷第69-7
    0頁） ，足見被上訴人確有履約之意思。上訴人雖以：縱系
    爭3號店舖租賃權移轉予伊 ，伊亦無法優先選位，對伊已無
    實益，被上訴人乙○○已構成給付不能而有違約之情云云。
    惟系爭契約內容，並無約定被上訴人乙○○應使上訴人得優
    先選擇經營位置之義務，是上訴人縱未能取得較佳之經營位
    置，亦難認被上訴人乙○○有歸責事由。本件被上訴人乙○
    ○既通知上訴人協同辦理系爭3號店舖租賃權之移轉登記等
    情，自無不履行契約之違約情事，是上訴人此部分之主張，
    應屬無據。
(2)、上訴人另主張：被上訴人乙○○簽約後自應退出忠孝站前公
    司，並加入加入樂大公司，惟其不僅不加入樂大公司，復於
    伊代辦股權移轉手續時，出具委託授權書予忠孝站前公司負
    責人王世斌，表示其未授權他人處理股權轉讓之事宜，並去
    函捷運公司，表示其依附於忠孝站前公司，非屬樂大公司股
    東，顯屬阻撓伊辦理租賃權變更登記，自有違約云云。惟查
    ，股權與租賃權之移轉為不同法律關係，不能混為一談，已
    如前述。又上訴人所屬樂大公司與忠孝站前公司因爭奪站前
    地下街店舖經營位置，雙方爭執已久，此有台北市○○地○
    街商機發展自治會函請該2公司進行協商之函文附卷可稽（
    原審卷第67-68頁） ，忠孝站前公司負責人王世斌遂詢問被
    上訴人乙○○於系爭店舖租賃權移轉時有無一併移轉權，並
    要求被上訴人乙○○出具授權書澄清股權並未移轉，被上訴
    人乙○○於王世斌勸說之下，始同意簽立該授權書，並告知
    捷運公司其非屬樂大公司股東等情，已據被上訴人陳明在卷
    （原審卷第49頁），由此觀之，是被上訴人乙○○出具授權
    書及發函之行為，係向王世斌為事實之陳述或就忠孝站前公
    司股權行使權利之行為，與系爭店舖租賃權之讓與無關，上
    訴人主張被上訴人乙○○上開行為有抯撓其辦理系爭店舖租
    賃權變更登記而有違約情事云云，殊非可取。
(3)、又依系爭契約第1條約定，本件讓與標的為被上訴人乙○○
    及丙○○之店舖租賃權 ；又系爭契約出賣人被上訴人2人，
    其等分別於契約上簽名蓋章，則本件標的與當事人均屬個別
    而可分，係屬各別成立租賃權讓與之法律關係，被上訴人2
    人並無互為擔保之意；兩造間有關權利義務之履行，分別由
    被上訴人各自履行，被上訴人間並無必須互相協同辦理之情
    形，自非同一債務 ，更與民法第272條規定連帶債務之要件
    有間。況被上訴人丙○○既已移轉系爭第4區店舖租賃權，
    自無須負損害賠償之責。
六、綜上所述，系爭契約所讓與標的乃被上訴人乙○○之租賃權
    ，並不包括忠孝站前公司之股權，股權與租賃權之移轉為不
    同法律關係，無法認為系爭租賃權讓與契約之讓與標的包含
    股權；被上訴人乙○○與市場管理處換約前，未能移轉租賃
    權，並無可歸責事由，其換約後已要求上訴人協同辦理租賃
    權移轉登記，自無債務不履行之違約情事，而其出具委託授
    權書予王世斌及發函予捷運公司，非屬阻撓上訴人辦理租賃
    權變更登記行為，難認有違約之情；從而，上訴人以被上訴
    人違約，而依系爭契約第7條之約定 ，請求被上訴人連帶給
    付1,050萬元及自起訴狀繕本送達翌日起至清償日止 ，按年
    息5%計算之利息，即屬無據，不應准許。原審為上訴人敗訴
    之判決，經核於法並無不合，上訴意旨指摘原判決不當，求
    予廢棄改判，為無理由，應予駁回。
七、本件為判決之基礎已臻明確，兩造其餘之陳述及所提其他證
    據，經本院斟酌後，認為均與判決之結果無影響，自無庸逐
    一論述之必要，均併此敘明。
八、據上論結，本件上訴為無理由，依民事訴訟法第449條第1項
    、第78條，判決如主文。
中　　華　　民　　國　　96　　年　　8 　　月　　7 　　日
                    民事第十五庭
                        審判長法  官  林恩山
                              法  官  陳駿璧
                              法  官  黃國永
正本係照原本作成。
如不服本判決，應於收受送達後20日內向本院提出上訴書狀，其
未表明上訴理由者，應於提出上訴後20日內向本院補提理由書狀
（均須按他造當事人之人數附繕本）上訴時應提出委任律師或具
有律師資格之人之委任狀；委任有律師資格者，另應附具律師資
格證書及釋明委任人與受任人有民事訴訟法第466條之1第1項但
書或第2項（詳附註）所定關係之釋明文書影本。
中　　華　　民　　國　　96　　年　　8 　　月　　7 　　日
　　　　　　　　　　　　　　  書記官  葉國乾
附註：
民事訴訟法第466條之1（第1項、第2項）：
對於第二審判決上訴，上訴人應委任律師為訴訟代理人。但上訴
人或其他法定代理人具有律師資格者，不在此限。
上訴人之配偶、三親等內之血親、二親等內之姻親，或上訴人為
法人、中央或地方機關時，其所屬專任人員具有律師資格並經法
院認為適當者，亦得為第三審訴訟代理人。
